臺灣高等法院臺中分院民事判決　　　　 100年度重上字第42號
上　訴　人　林傑
上　訴　人　林鍊芳
上 列 二人
訴訟代理人　王有民律師
複代理人　　洪主雯律師
複代理人　　陳瑾瑜律師
被上訴人　　林湘溶
被上訴人　　林昭容
被上訴人　　林麗容
被上訴人　　林祝君
被上訴人　　林李敏
上　一　人
訴訟代理人　張豐守律師
複代理人　　張淑琪律師
　　　　　　吳莉鴦律師
上列當事人間讓與提存款請求權事件，上訴人對於中華民國100年
1月5日臺灣臺中地方法院99年度訴字第1486號第一審判決提起上
訴，本院於100年12月6日言詞辯論終結，判決如下：
    主  文
原判決廢棄。
被上訴人應將其等對於被繼承人林崑哲前所有坐落臺中縣太平市
○○段490、507、508、509、510、511、512地號土地，於臺灣
臺中地方法95年度存字第4168號提存事件之提存款新臺幣柒佰伍
拾肆萬陸仟陸佰伍拾伍元，應繼分各7分之1之提存款請求權讓與
上訴人。
第一、二審訴訟費用由被上訴人連帶負擔。
    事實及理由
一、上訴人主張：
  (一)先位之訴部分：
    兩造被繼承人林崑哲就坐落臺中縣太平市（現改制為臺中市
    太平區○○○段490、507、508、509、510、511、512地號
    （重測前地號分別為臺中縣太平市○○段214-1、215、215-
    1、215-2、215-3、215-4、215-5地號）等7筆土地（下稱系
    爭7筆土地）原應有部分各6分之1；林崑哲於民國90年12月1
    日死亡後，兩造均為林崑哲之法定繼承人，其中上訴人與被
    上訴人林湘溶、林昭容、林麗容、林祝君（以下簡稱林湘溶
    、林昭容、林麗容、林祝君）為林崑哲之子女，被上訴人林
    李敏（以下簡稱林李敏）則為林崑哲之配偶，林崑哲之全體
    繼承人均未拋棄、或限定繼承。因林崑哲於88年4月25日曾
    書立「財產處分書」（下稱系爭財產處分書），其上載明：
    「茲將本人所有財產分別贈與給長子林傑、次子林鍊芳、
    長女林湘溶、次女林昭容、三女林麗容、四女林祝君等六人
    ，其處理分配情形如下：一、土地坐落太平市○○段31之14
    、及31之66號等二筆土地分配給長子林傑、次子林鍊芳、
    長女林湘蓉、次女林昭容、三女林麗容、四女林祝君等六人
    共同共有。二、土地坐落太平市○○段31之10、31之37、31
    之39、37之1、37之5、37之6、37之7、三汴段197、214之1
    、215、215之1、215之2、21 5之3、215之4、215之5、239
    之2、忠平段15、495、498，永新段990號等20筆土地分配給
    長子林傑、及次子林鍊芳等兩人平分取得。」等語；林崑
    哲於書立系爭財產處分書後，嗣於90年2月13日即以買賣之
    名，將系爭財產處分書中之三汴段197地號土地贈與上訴人
    ，足見；林崑哲確有將系爭財產處分書所載不動產分別贈與
    兩造之意。又林崑哲於書立系爭財產處分書之前，早於85年
    10月16日即曾書立另一「財產處分書」（下稱85年間財產處
    分書)，載明：「國內及國外全部不動產財產，分配給長男
    林傑、及次男林鍊芳兩人平分取得」等語，並有林李敏簽
    名擔任見證人，而林李敏簽名之真正，已為林李敏所不爭，
    可見；林崑哲於生前已積極處理財產之分配；再參酌林李敏
    、林湘溶前曾對上訴人就系爭財產處分書中之臺中縣太平市
    ○○段239-2地號土地，提起確認徵收地價補償費請領權存
    在事件，證人吳水源、張金寶於該事件中證稱：簽立系爭財
    產處分書時，林傑、林鍊芳亦在場等語，益徵；上訴人已
    與林崑哲達成贈與之合意。嗣系爭7筆土地於95年間經其他
    共有人處分，林崑哲應得價金新臺幣（下同）7,546,655元
    ，並由共有人以原法院95年度存字第4168號提存在案，則上
    訴人自得依系爭財產處分書，先位請求被上訴人將其等就系
    爭7筆土地之提存款各7分之1即1,078,094元之請求權讓與上
    訴人等語。
  (二)備位之訴部分：
    林李敏於林崑哲死亡後，因見林湘溶等4名女兒無法接受林
    崑哲所書立系爭財產處分書之安排，時與上訴人爭執，遂於
    94年3月6日與上訴人簽訂權利讓與合約書一紙，其內約明：
    「．．．惟先夫生前曾將土地分配予所有子女，立合約書人
    林李敏亦同意遵從先夫之分配財產處分，但如有繼承人主張
    應依繼承規定，每人應有部份各七分之ㄧ時，立合約書人林
    李敏同意將該七分之ㄧ讓與長子林傑及次子林鍊芳平均取
    得」等語，按該權利讓與合約書並非無償給與財產之贈與契
    約，而係類似履約保證之無名契約，只要其他繼承人對於林
    崑哲之財產處分有不服而異議時，林李敏即應將其應繼分7
    分之1轉讓予上訴人作為賠償，上訴人不須支付任何對價。
    如認上訴人先位之訴無理由時，則依備位之訴．上訴人亦得
    請求林李敏應將其應繼分7分之1，計1,078,094元提存款請
    求權讓與上訴人等語。
  (三)爰聲明求為判決：
    1.先位聲明：被上訴人應將其等對於被繼承人林崑哲之臺中
      縣太平市○○段490、507、508、509、510、511、512 地
      號土地之提存款7,546,655元之應繼分各7分之1款項即1,0
      78,094元之請求權讓與上訴人。
    2.備位聲明：林李敏應將其對於被繼承人林崑哲之臺中縣太
      平市○○段490、507、508、509、510、511、512等地號土
      地之提存款7,546,655元之應繼分7分之1款項即1,078,094
      元請求權讓與上訴人。
二、被上訴人則辯以：
  (一)先位之訴部分：
    林李敏、林湘溶前曾對上訴人就系爭財產處分書中之臺中縣
    太平市○○段239-2地號土地，提起確認徵收地價補償費請
    領權存在事件，上訴人主張林崑哲生前書立系爭財產處分書
    ，將該土地遺贈予上訴人平分取得，而認被上訴人就該土地
    之徵收補償費無繼承權，惟林李敏、林湘溶於該事件中，以
    系爭財產處分書係屬偽造，嗣經鈞院97年度重家上更(一)字第
    2號判決確定在案，於該事件中爭執之重要爭點，即(1)系爭
    財產處分書之法律性質究為遺囑、或係贈與契約，及(2)該財
    產處分書是否為真正，經雙方為充分舉證，並為適當完全之
    辯論後，該判決認定：「系爭財產處分書既非贈與契約，又
    與自書遺屬之規定有違，而不生效力，則林崑哲上開財產處
    分書即不生法律上之效力。」等語。而本件訴訟與該前案訴
    訟標的利益完全相同，則前案判決對系爭財產處分書之認定
    ，應具有爭點效之適用，上訴人不得於本件為相反之主張，
    且前案訴訟因與本案訴訟均屬共同訴訟，效力及於各共同訴
    訟人。上訴人於本件中雖主張林崑哲於90年2月13日以買賣
    為名，將系爭財產處分書中之臺中縣太平市○○段197地號
    土地移轉登記予上訴人，足證林崑哲確有將財產處分書所載
    不動產贈與上訴人，惟系爭財產處分書若確為贈與契約，則
    於88年4月25日簽立後，林崑哲為何僅將其中之197地號土地
    移轉登記予上訴人，而未將財產處分書中所載之其他土地辦
    理過戶？是上訴人所舉事證，尚不能證明系爭財產處分書為
    贈與契約之事實。另上訴人提出之85年10月16日財產處分書
    ，林李敏固不否認其簽名之真正，然林李敏為15年出生之鄉
    下農婦，未受過教育，對於85年間之財產處分書所載內容，
    根本不解其意，自不得以林李敏在其上之見證人欄簽名，遽
    推論系爭財產處分書確為被繼承人林崑哲所書立；且經比對
    85年間之財產處分書與系爭財產處分書，立書人林崑哲之簽
    名、及印章，二者並不相同；又85年間之財產處分書既記載
    欲將林崑哲、及林李敏名下之財產為分配，卻僅以林崑哲為
    立書人，而以林李敏為見證人之方式書立，亦有矛盾，被上
    訴人否認85年間財產處分書實質上之真正，上訴人提出該項
    新訴訟資料，亦不足以推翻前案判決之判斷等語。
  (二)備位之訴部分：
    再按履約保證乃契約當事人之一方為擔保其契約之履行，而
    為保證行為，故履約保證以當事人之一方對於他方，有依契
    約應履行之義務為前提。上訴人主張於其他繼承人違反財產
    處分書之內容時，林李敏願以其應繼分賠償云云，不僅與該
    權利讓與合約書所載文義不符，林李敏亦無依契約應使其他
    繼承人遵守財產處分書之義務，故上訴人以上開權利讓與契
    約書法律性質，為類似履約保證之無名契約，自無可取。林
    李敏所簽訂之上開權利讓與合約書，性質上應為贈與契約；
    而依民法第408條第1項前段、及第2項規定，贈與物之權利
    未移轉前，贈與人得撤銷其贈與；前項規定，於經公證之贈
    與，或為履行道德上義務而為贈與者，不適用之。是贈與人
    對於受贈人間倘無關乎道德上之義務者，贈與人自得撤銷之
    。林李敏為上訴人之母親，該權利讓與合約書即難認係林李
    敏為履行道德上義務而為贈與，上訴人既尚未取得贈與之標
    的，林李敏已於原審以99年7月29日答辯狀繕本之送達，為
    撤銷該贈與之意思表示，自生撤銷贈與之效力，則上訴人依
    該權利讓與合約書，對林李敏為備位聲明之請求，亦無理由
    等語。
三、原審判決駁回上訴人先、備之訴。上訴人不服，提起本件上
    訴，先、備聲明求為判決，如原審上開聲明所示。
四、經查：兩造於原審審理中，已確認本件不爭執事項如下（見
    原審訴字卷第75頁背面）：
  (一)訴外人即被繼承人林崑哲於90年12月1日死亡，上訴人與林
    湘溶、林昭容、林麗容、林祝君為林崑哲之子女，林李敏則
    為林崑哲之配偶，兩造均未拋棄或限定繼承。
  (二)坐落臺中縣太平市○○段490、507、508、509、510、511、
    512地號等7筆土地，重測前地號分別為臺中縣太平市○○段
    214-1、215、215-1、215-2、215-3、215-4、215-5地號。
  (三)被繼承人林崑哲就坐落臺中縣太平市○○段490、507、508、
    509、510、511、512地號土地，原應有部分各6分之1，嗣於
    95年間經其他共有人處分上開土地，被繼承人應得價金7,54
    6,655元，經共有人以原法院95年度存字第4168號提存在案
    。
  (四)林李敏、林湘溶曾對上訴人提起確認其等對被繼承人林崑哲
    前所有坐落臺中縣太平市○○段239-2地號土地之徵收地價
    補償費1,049,243元之各7分之1之請領權存在訴訟，經本院
    以97年度重家上更(一)字第2號判決勝訴確定。
  (五)於該前案訴訟中，上訴人曾以被繼承人林崑哲於88年4月25
    日書立之系爭財產處分書，主張；經本院97年度重家上更(一)
    字第2號判決，認定該處分書之法律性質非屬贈與契約，亦
    不符合遺囑之法定要件。
  【兩造就上開事實不爭執，即應受拘束，本院無庸就上開不爭
    執之事實，再為調查證據，並得以之為本件判決之基礎。】
五、惟上訴人主張兩造被繼承人林崑哲於88年4月25日書立系爭
    財產處分書，將系爭7筆土地贈與上訴人，上訴人自得請求
    被上訴人將其等對於被繼承人林崑哲之系爭7筆土地之提存
    款7,546,655元之應繼分各7分之1款項之請求權讓與上訴人
    ；又縱認本件有前案確定判決爭點效之適用，惟依林李敏與
    上訴人於94年3月6日簽訂之權利讓與合約書約定，性質上為
    類似履約保證之無名契約，上訴人依備位之訴，亦得請求林
    李敏應將其對於林崑哲之系爭7筆土地提存款應繼分7分之1
    款項之請求權讓與上訴人等節，則為被上訴人所否認，並以
    上詞置辯。
六、綜析兩造上開攻防，本件之爭點無非為：(一)本件是否有本院
    97年度重家上更(一)字第2號確認徵收地價補償費請領權存在
    事件中，就重要爭點認定之爭點效適用？(二)系爭財產處分書
    是否為真正？其法律性質為何？上訴人依系爭財產處分書，
    請求被上訴人應將其等對於被繼承人林崑哲之系爭7筆土地
    提存款、應繼分各7分之1之款項請求權讓與上訴人，是否有
    理由？(三)林李敏於94年3月6日簽訂之權利讓與合約書約定，
    性質是否為類似履約保證之無名契約？上訴人備位之訴，依
    該權利讓與契約書，請求林李敏將其對於林崑哲之系爭7筆
    土地提存款應繼分7分之1之請求權讓與上訴人，是否有理由
    ？茲將上開爭點論述如下：
  (一)關於本件是否有本院97年度重家上更(一)字第2號確認徵收地
    價補償費請領權存在事件中，就重要爭點認定之爭點效適用
    部分：
    上訴人主張林李敏、林湘溶前對其等提起確認土地徵收地價
    補償費各7分之1之請領權存在訴訟，經本院97年度重家上更
    (一)字第2號判決確定，該確定判決雖認定系爭財產處分書並
    非贈與契約，且非林崑哲所書立，然該確定判決除訴訟當事
    人與本件並非同一外，且無林崑哲於85年10月16日書立之財
    產處分書、及原法院檢察署98年度偵字第14796號不起訴處
    分書、以及林李敏於94年3月6日簽訂之權利讓與合約書等訴
    訟資料，該確定判決理由自無拘束本件訴訟之效力，本件並
    無爭點效之適用等語。被上訴人則以：本院97年度重家上更
    (一)字第2號前確定判決，認定系爭財產處分書既非贈與契約
    ，又與自書遺囑之規定有違，而不生效力，則本件訴訟與前
    案訴訟之標的利益完全相同，系爭財產處分書已於該確定判
    決中認定，於本件即有爭點效之適用，上訴人不得於本件為
    相反之主張等語。
  1.按所謂爭點效，係指法院於確定判決理由中，就訴訟標的以
    外當事人所主張之重要爭點，本於當事人辯論之結果已為判
    斷時，除有顯然違背法令，或當事人已提出新訴訟資料足以
    推翻原判斷之情形外，於同一當事人就與該重要爭點有關所
    提起之他訴訟，不得再為相反之主張，法院亦不得作相反之
    判斷，以符民事訴訟法上之誠信原則而言。是爭點效之適用
    ，必須前後兩訴訟當事人同一，且前案就重要爭點之判斷非
    顯然違背法令，及當事人未提出新訴訟資料足以推翻原判斷
    等情形始足當之（最高法院99年度台上字第781號、97年度
    台上字第2688號判決意旨參照）。因之；基於公平理念之訴
    訟上誠信原則，倘判決理由之判斷未具備「於同一當事人間
    」、「非顯然違背法令」、「當事人未提出新訴訟資料足以
    推翻原判斷」、「該重要爭點，在前訴訟程序已列為足以影
    響判決結果之主要爭點，並經兩造各為充分之舉證及攻防，
    使當事人為適當完全之辯論，由法院為實質之審理判斷」、
    及「兩造所受之程序保障非顯有差異」者，即無由令當事人
    就該事實之最終判斷，對該重要爭點有關之他訴訟結果負其
    責任。
  2.查林李敏、林湘溶前曾對上訴人提起確認其等對被繼承人林
    崑哲原坐落臺中縣太平市○○段239-2地號土地之徵收地價
    補償費1,049,243元之各7分之1之請領權存在訴訟，經本院
    97年度重家上更(一)字第2號判決勝訴確定；上訴人於該訴訟
    中主張被繼承人林崑哲於88年4月25日書立之系爭財產處分
    書為真正，經該確定判決認定系爭財產處分書之法律性質，
    非屬贈與契約，亦不符合民法所規定之遺囑法定要件等事實
    ，為兩造所不爭執，並經本院調閱本院97年度重家上更(一)字
    第2號全卷查明屬實。上訴人於本件又以林崑哲於88年4月25
    日書立之系爭財產處分書為據，於先位之訴，請求被上訴人
    應將其等對於被繼承人林崑哲之系爭7筆土地提存款應繼分
    各7分之1之請求權讓與上訴人，與該確定判決中所爭執之重
    要爭點，雖同為系爭財產處分書之性質、及效力為何等節。
    惟查該確定判決之當事人為林李敏、林湘溶（以上二人為該
    事件之原告），及上訴人（為該事件之被告），上開當事人
    於本事件中，固仍為對立之當事人，然除上開4人外，本件
    與林李敏、林湘溶同造之當事人，尚有林麗容、林祝君、林
    昭容等3人，則前、後兩訴訟之當事人已顯非同一。又上訴
    人於本件審理中，又提出林崑哲於85年10月16日書立之財產
    處分書、及林李敏於94年3月6日書立之權利讓與合約書等新
    訴訟資料（見原審訴字卷第45頁、及司中調字卷第99、100
    頁)，而上開新訴訟資料均足以推翻原確定判決之判斷（理
    由詳下述），從而；依前、後兩訴訟當事人並非完全相同、
    及前案就該重要爭點之判斷，已有上開新訴訟資料，足以推
    翻原確定判決之判斷，依上揭說明，本件自不受前案確定判
    決就該爭點所為判斷之拘束，本院自得本於調查証據之結果
    ，為獨立之認定。則被上訴人辯以：系爭財產處分書已於該
    確定判決中認定，於本件即有爭點效之適用，上訴人不得於
    本件為相反之主張云云，尚無足取。
  (二)關於系爭財產處分書是否為真正？其法律性質為何？上訴人
    依系爭財產處分書，請求被上訴人應將其等對於被繼承人林
    崑哲之系爭7筆土地提存款、應繼分各7分之1之款項請求權
    讓與上訴人，是否有理由部分：
  1.查系爭財產處分書上林崑哲之簽名，於前案發回前之本院95
    年度重家上字第3號審理時，經送請法務部調查局鑑定結果
    ，認系爭財產處分書林崑哲所為簽名筆劃，略為顫抖且其書
    寫時間比提供參對之簽名晚，致難以就兩類簽名進行比對並
    提供肯定性之鑑定結論；惟從比對文件中尋找書寫時間較晚
    之文件進行比對（如86年書寫之文件），發現其呈現出與系
    爭財產處分書簽名相近之筆劃顫抖特徵，故依現有資料不排
    除林崑哲於晚年書寫簽名時容易出現顫抖之筆劃特徵，研判
    系爭財產處分書簽名有出於林崑哲手筆之可能性等情，有法
    務部調查局96年4月9日鑑定通知書暨附件在卷可稽（見本院
    95年度重家上字第3號卷(二)第8至10頁，鑑定通知書影本見原
    審司中調卷第58頁）；再參以證人即系爭財產處分書之見證
    人吳水源、及張金寶於前案原審審理中均一致結證稱：「林
    崑哲說男孩、女孩都可以分財產，兒子多一點財產，女兒少
    一點財產．．．系爭財產處分書上見證人之簽名分別為我們
    所簽，印章亦為我們所蓋，林崑哲也是自己簽名、蓋章等語
    甚詳（見該案原審94年度重家訴字第8號卷第63、64頁，筆
    錄影本見原審司中調卷第60、61頁），依上開事證，堪認系
    爭財產處分書確係兩造被繼承人林崑哲生前所書立，應為真
    正無訛。
  2.次查系爭財產處分書末段固載稱：「本處分書經本人及見證
    人簽名日起即生效力，並依民法第一一九○條視同本人親立
    之遺囑。」等語（見原審司中調卷第57頁）；惟按自書遺囑
    者，應自書遺囑全文，記明年、月、日，並親自簽名；如有
    增減、塗改，應註明增減、塗改之處所及字數，另行簽名。
    民法第1190條定有明文。又遺囑應依法定方式為之，自書遺
    囑，依民法第一千一百九十條之規定，應自書遺囑全文，記
    明年月日，並親自簽名。其非依此方式為之者，不生效力（
    最高法院28年上字第2293號判例意旨參照）。是系爭財產處
    分書是否符合民法第1190條自書遺囑之規定，應視其是否具
    備自書遺囑全文、記明年月日、及親自簽名等3要件。而觀
    諸系爭財產處分書內容、及書寫方式，除立書人林崑哲、見
    證人吳水源、張金寶、及日期，係自書外，其餘內容均以打
    字為之，即與自書遺囑應自書遺囑全文之法定要件，有所不
    合；又證人吳水源於前案原審結證稱：「是林崑哲說他去打
    字的，這樣比較正式，但是他有無說親筆寫完再去打字，我
    忘記了」等語，另證人張金寶結證稱：「我有看到林崑哲當
    場親自寫的，唸給我們聽再拿去打字的，大約1個多小時回
    來後，他打電話叫我去的，當時證人吳水源、林崑哲的2個
    兒子都有在場，林崑哲自己拿去打字的，當時林崑哲的太太
    也在場，林崑哲是用藍色的筆寫的」等語；上訴人林傑於
    同日庭訊中陳稱：「．．．當天財產處分書是我爸爸自己寫
    的，他的草稿我沒有看到，打字後的處分書我有看到，爸爸
    說要贈與給我們的，證人也是他打字完後才看到的」等語，
    上訴人林鍊芳則陳稱：「．．．處分書早就寫好了，再叫兩
    位證人來，處分書沒有在我面前寫，處分書的原稿我沒有看
    到，我只有看到打字的處分書」等語（見該案原審94年度重
    家訴字第8號卷第63至65頁，筆錄影本見原審司中調卷第59
    至62頁），則上開之人對被繼承人林崑哲於88年4月25日當
    天是否親自書寫系爭財產處分書後再送打字一節，說詞互有
    出入，又無林崑哲自書遺囑全文之原本資料可供核對，尚難
    認系爭財產處分書符合自書遺囑之法定要式。系爭財產處分
    書既無法認定符合自書遺囑之法定要件，即不生自書遺囑效
    力，亦不符合民法其他遺囑種類，性質上即非屬遺囑甚明。
  3.次按贈與，因當事人一方以自己之財產，為無償給與於他方
    之意思表示，經他方允受而生效力。民法第406條定有明文
    。足見；贈與係屬諾成契約，苟契約成立，債務人即應受此
    契約之拘束，贈與標的如為不動產，債務人自負有移轉所有
    權登記（履行）之義務。換言之，贈與契約之履行，乃契約
    成立後之問題，亦即必於贈與契約成立後，始有如何履行之
    問題（最高法院86年度台上字第2921號判決意旨參照）。查
    系爭財產處分書於首行即載明：「茲將本人所有財產分別贈
    與給長子林傑、次子林鍊芳、長女林湘溶、次女林昭容、
    三女林麗容、四女林祝君等六人，其處理分配情形如下：一
    、土地坐落太平市○○段31之14及31之66號等二筆土地分配
    給長子林傑、次子林鍊芳、長女林湘蓉、次女林昭容、三
    女林麗容、四女林祝君等六人共同共有。二、土地坐落太平
    市○○段31之10、31之37、31之39、37之1、37之5、37 之6
    、37之7、三汴段197、214之1、215、215之1、215之2、215
    之3、215之4、215之5、239之2、忠平段15、495、498，永
    新段990號等20筆土地分配給長子林傑及次子林鍊芳等兩
    人平分取得。」等語；而林崑哲於書立系爭財產處分書時上
    訴人均在場一節，業經證人張金寶證述如上；又系爭財產處
    分書簽立後，林崑哲於生前即90年2月13日即將其中之三汴
    段197地號土地（重測後為太平市○○段908地號），以買賣
    為原因移轉登記予上訴人，亦有該土地登記第一類謄本在卷
    可稽（見原審司中調卷第72至74頁）；而該土地雖以買賣為
    登記原因，然實為贈與一節，亦據證人即當時承辦之代書張
    麗秋於前案更審中結證甚詳（見本院97年度重家上更(一)字第
    2號卷第62頁，筆錄影本見原審司中調卷第68、69頁）。足
    見；上訴人主張林崑哲簽立系爭處分書時，其等在場表示同
    意，已與林崑哲達成贈與合意，系爭財產處分書性質上應屬
    贈與契約一節，尚非無據。再參以林崑哲於書立系爭財產處
    分書前，以林李敏為見證人，曾於85年10月16日書立財產處
    分書，其上載明：「茲將本人以本人名義及以林李敏（配偶
    ）名義所有在國內及國外全部不動產財產與動產財產。嗣後
    財產分配處分情形如下：一、國內及國外全部不動產財產，
    分配給長男林傑及次男林鍊芳兩人平分取得。二、長女林
    湘溶、次女林昭容、三女林麗容、四女林祝君等四人各取得
    動產財產，價值新台幣壹佰萬元。上項分配額若有不足，由
    不動產財產取得者林傑、林鍊芳兩人負責補足支付。三、
    本處分書經本人及見證人（配偶）簽名日起即生效力，並依
    民法第一一九○條視同本人親自所立之遺囑。」等語（見原
    審訴字卷第45頁），並有林李敏簽名擔任見證人，而該簽名
    之真正，為林李敏所不爭（見本院卷第61頁)，且經林李敏
    於原法院檢察署98年度偵字第14796號案件偵查時，證稱確
    為其親自簽名等語，亦有該處分書在卷可參（見原審卷第42
    至44頁），堪認林崑哲於85年間書立之財產處分書亦屬真正
    ，益見；林崑哲於生前即已積極處理其名下財產之分配；且
    核林崑哲於85年間書立之財產處分書內容大意，核與系爭財
    產處分書內容相去不遠，均欲將其名下大部分不動產分配予
    上訴人平分取得，自應尊重林崑哲生前處理其名下財產之本
    意。再查林李敏於林崑哲死亡後，與上訴人於94年3月6日共
    同簽訂權利讓與合約書，其上亦載明：「查林李敏對於先夫
    林崑哲之遺產應繼分七分之一，惟先夫生前曾將土地分配與
    所有子女，立合約書人林李敏亦同意遵從先夫之分配財產處
    分，但如有繼承人主張應依繼承規定，每人應有部分各七分
    之一時，立合約書人林李敏同意將該七分之一讓與長子林傑
    及次子林鍊芳平均取得（立合約書林李敏私人名義之財產
    未包括在內）。恐口無憑，特立此權利讓與合約書為憑。」
    等語（見原審司中調卷第99、100頁），而林李敏亦不否認
    其有簽該權利讓與合約書，僅以其已撤銷該贈與契約等語置
    辯而已（見本院卷第61頁)；再據證人即該權利讓與契約書
    之見證人林素靖於原審結證稱：「寫合約書時我全程在場，
    在場林李敏有表示應繼分七分之一要送上訴人，不用給付代
    價。合約書記載，立合約書人林李敏同意遵從先夫之分配財
    產處分，是林李敏跟林律師說的。簽立上開合約書時，林李
    敏的精神狀況很好，對談都正常。因為繼承人對繼承的事情
    沒有談攏，林李敏才要寫這份合約書，說要將她的應繼分給
    二個兒子，當場林李敏有帶印章去蓋章，林律師說如果有人
    質疑章是上訴人刻的要怎麼辦，林李敏就說不然我再蓋手印
    為證。」等語甚詳（見原審訴字卷第74頁背面至75頁），益
    徵系爭財產處分書為真正，否則；李敏何以願於94年3月6日
    再簽訂上開權利讓與合約書，且表明同意依林崑哲先前之分
    配財產處分，及如有繼承人主張應依繼承規定主張權利時，
    其同意將其七分之一繼承權讓與上訴人之情。綜上；兩造被
    繼承人林崑哲確於生前即書立系爭財產處分書，將其名下財
    產分別贈與子女。則上訴人主張林崑哲書立系爭財產處分書
    時，其等亦在場，已與林崑哲達成贈與之合意，系爭財產處
    分書性質上為贈與契約，洵屬可採。因之；上訴人先位之訴
    ，依系爭財產處分書之贈與法律關係，請求被上訴人應將其
    等對於被繼承人林崑哲之系爭7筆土地提存款、應繼分各7分
    之1之款項請求權讓與上訴人，即洵屬有據。
  (三)關於林李敏於94年3月6日簽訂之權利讓與合約書約定，性質
    是否為類似履約保證之無名契約？上訴人依該權利讓與契約
    書，備位請求林李敏將其對於林崑哲之系爭7筆土地提存款
    應繼分7分之1之請求權讓與上訴人，是否有理由部分：
    按先位之訴與預備之訴不能併存，原告僅能就其中之一，請
    求法院為其勝訴之判決；法院如認先位聲明為有理由時，則
    對預備聲明之部分，即可無庸調查並加裁判；必先位之訴為
    無理由時，法院始得就備位之訴為裁判。查上訴人本於系爭
    財產處分書之贈與法律關係，先位訴請被上訴人應將其等對
    於被繼承人林崑哲前所有之臺中縣太平市○○段490、507、
    508、509、510、511、512等地號土地之提存款7,546,655元
    之應繼分各7分之1款項請求權讓與上訴人，為有理由，已如
    上述，本院已為上訴人先位之訴勝訴判決，則上訴人依上開
    權利讓與契約書約定，備位請求林李敏應將其對於林崑哲之
    系爭7筆土地提存款應繼分7分之1即1,078,094元之請求權讓
    與上訴人之部分，本院即毋庸調查審酌，併此敘明。
七、綜上所述；上訴人先位之訴，本於系爭財產處分書之贈與法
    律關係，訴請被上訴人應將其等對於被繼承人林崑哲前所有
    坐落臺中縣太平市○○段490、507、508、509、510、511、
    512地號土地，於臺灣臺中地方法95年度存字第4168號提存
    事件之提存款7,546,655元，應繼分各7分之1之提存款請求
    權讓與上訴人，為有理由，應予准許。原審就上訴人先、備
    位之訴，均為敗訴之判決，核有未洽，上訴意旨指摘原判決
    不當，求予廢棄改判，為有理由，自應由本院將原判決全部
    予以廢棄，改判決上訴人先位之訴有理由，如主文第二項所
    示。
八、本案事實已臻明確，兩造其餘攻擊防禦方法，不足以影響本
    判決結果，爰不一一論述，併此敘明。
據上論結：本件上訴為有理由，依民事訴訟法第450條、第85條
第2項，判決如主文。
中    華    民    國   100    年    12    月    20    日
                民事第四庭    審判長法  官  陳蘇宗
                                    法  官  林欽章
                                    法  官  張浴美
以上正本係照原本作成。
如對本判決上訴，須於收受判決送達後20日內向本院提出上訴書
狀，其未表明上訴理由者，應於提出上訴後20日內向本院提出上
訴理由書（須按他造人數附具繕本）。
上訴時應提出委任律師為訴訟代理人之委任狀。具有民事訴訟法
第466條之1第1項但書或第2項之情形為訴訟代理人者，另應附具
律師及格證書及釋明委任人與受任人有該條項所定關係之釋明文
書影本。如委任律師提起上訴者，應一併繳納上訴審裁判費。
                                    書記官  阮正枝
中    華    民    國   100    年    12    月    20    日
                                                      Ａ